【裁判字號】    97,上易,63
【裁判日期】    970321
【裁判案由】    背信
【裁判全文】
臺灣高等法院高雄分院刑事判決          97年度上易字第63號
上  訴  人  臺灣高雄地方法院檢察署檢察官
被      告  丙○○
上列上訴人因被告背信案件，不服臺灣高雄地方法院95年度易字
第1384號中華民國96年12月13日第一審判決（起訴案號：臺灣高
雄地方法院檢察署92年度偵續字第226 號），提起上訴，本院判
決如下：
    主  文
上訴駁回。
    理  由
壹、公訴意旨略以：被告丙○○（下稱被告）原係執業代書，因
    支票於民國86 年7月間已成為拒絕往來戶，信用不良而無法
    向銀行貸款。告訴人乙○○、甲○○○夫妻於86年4 月間購
    買高雄市○○區○○路107 巷27號2 樓之房屋及土地（86年
    6 月23日登記在其女許詩喻名下，下稱東門路房地），原擬
    向中國信託商業銀行（下稱中國信託銀行）貸款新臺幣（下
    同）230 萬元，因無法貸得上開貸款之額度，乃委託代書丙○○代為向華信銀行股份有限公司（下稱華信銀行）申辦貸
    款，當時並偕同被告至華信銀行三民分行，由告訴人乙○○
    存款1, 000元申請開戶（帳號為000-0000000000-0號），並
    填寫貸款所需之相關資料，由告訴人2 人簽發授權書、空白
    本票（因貸款額度尚未確定），由告訴人乙○○在華信銀行
    貸款空白申請書上簽名，並將證件、印章交付被告，但事後
    該筆貸款並未辦妥，被告並已將1, 000元返還告訴人乙○○
    ，並由被告取走上開帳戶及提款卡，表示該向華信銀行貸款
    行為已中止，告訴人乙○○乃委託其他代書另向中國信託銀
    行貸款194 萬。該期間（86年7 月20日），被告因向案外人
    洪麗仙購買基地坐落高雄市○○區○○段485 地號、建物門
    牌高雄市○○區○○街47號4 樓之房屋及土地（下稱正順街
    房地），因被告支票於86年7 月間已成為拒絕往來戶，信用
    不良而無法向銀行貸款，乃思以告訴人乙○○、甲○○○作
    為借款人及擔保人，以達使正順街房地得以辦理貸款之目的
    ，竟意圖損害於本人之利益，向告訴人乙○○、甲○○○佯
    稱如果將正順街房地登記在告訴人甲○○○名下，則東門路
    房地貸款案可增加貸款額度，並於86年7 月23日將正順街房
    地登記在告訴人甲○○○名下，並趁前開向華信銀行三民分
    行貸款之機會，以告訴人乙○○為借款人（乙○○當時誤以
    為係以東門路房地貸款而簽名於空白之貸款申請書上）、甲○○○為保證人，向華信銀行三民分行貸款170 萬元，並以
    正順街房地設定抵押權作為擔保，而為違背任務之行為，嗣
    華信銀行核貸170 萬元，由被告用以支付房屋出售人洪麗仙
    。期間，正順街房地貸款均由被告繳納，並於88年3 月16日
    登記回被告名下，計自86年9 月9 日放款至88年繳納15期後
    ，開始繳息不正常，嗣後因被告未繳清華信銀行之貸款，華
    信銀行乃聲請拍賣正順街房地，共拍賣107 萬7 千元，因不
    足清償華信銀行貸款，直至90年9 月13日，告訴人乙○○所
    有位於臺北縣三重市○○○路256 巷104 號之房屋遭法院拍
    賣27萬元，足以生損害於告訴人乙○○等人。被告雖因購買
    正順街房地，自己無法辦理貸款，而擅以告訴人乙○○為借
    款人、告訴人甲○○○為保證人向華信銀行貸款170 萬元，
    然已盡力繳交貸款，雖因遭他人倒債致上開房地無法避免被
    拍賣之地步，事後並已積極籌款減免被害人之損害，惟仍無
    解於背信罪之成立，因認被告涉犯刑法第342 條第1 項之背
    信罪嫌。
貳、按犯罪事實應依證據認定，無證據不得認定犯罪事實；不能
    證明被告犯罪者，應諭知無罪之判決，刑事訴訟法第154 條
    第2 項、第301 條第1 項分別定有明文。又事實之認定，應
    憑證據，如未能發現相當證據，或證據不足以證明，自不能
    以推測或擬制之方法，為裁判基礎；且認定不利於被告之事
    實須依積極證據，苟積極證據不足為不利於被告事實之認定
    時，即應為有利於被告之認定；另認定犯罪事實所憑之證據
    ，雖不以直接證據為限，間接證據亦包括在內，然而無論直
    接證據或間接證據，其為訴訟上之證明，須於通常一般之人
    均不致有所懷疑，而得確信其為真實之程度者，始得據為有
    罪之認定，倘其證明尚未達到此一程度，而有合理之懷疑存
    在而無從使事實審法院得有罪之確信時，即應由法院為諭知
    被告無罪之判決（最高法院40年度台上字第86號、30年度台
    上字第816 號、76年度台上字第4986號判例意旨參照）。
參、公訴人認被告涉犯背信罪嫌，無非係以告訴人2 人之指訴，
    及正順街房地向華信銀行貸款案之相關資料、不動產買賣契
    約書、土地建築改良物買賣所有權移轉契約書、所有權狀、
    執行法院執行通知、臺北縣三重市○○○路256 巷104 號房
    屋之異動相關資料等證據資料，為其論據。訊據被告對於正
    順街房地登記在告訴人甲○○○名下，並以告訴人乙○○為
    借款人、甲○○○為保證人，向華信銀行貸款170 萬元，並
    以正順街房地設定抵押擔保之事實固不否認，惟矢口否認有
    何背信犯行，辯稱：伊受告訴人2 人之委託代為購買東門路
    房地，並以該房地供擔保向銀行貸款230 萬元，因告訴人要
    將該房地登記在她女兒許詩喻名下，而許詩喻年僅20歲出頭
    ，沒有什麼財產，銀行要求要2 個保證人才可以核貸，所以
    告訴人同意將我所購買之正順街房地暫時登記在告訴人甲○○○名下，充作她的財產，這樣才能夠增加貸款的信用額度
    ；告訴人乙○○同意擔任正順街房地貸款之借款人，告訴人
    甲○○○亦同意擔任正順街房地貸款之保證人，但正順街房
    地之貸款實際上由伊繳納，事後伊因經濟困難無力繳納而遭
    拍賣；伊乃純粹幫忙告訴人2 人，且經過告訴人2 人同意，
    並無背信犯行等語。經查：
一、證據能力方面
    按傳聞法則之重要理論依據，在於傳聞證據未經當事人之反
    對詰問予以核實，乃予排斥，惟若當事人已放棄對原供述人
    之反對詰問權，於法院審判時表明同意該等傳聞證據可作為
    證據，基於證據資料愈豐富，愈有助於真實發現之理念，並
    貫徹刑事訴訟法修法加重當事人進行主義之精神，確認當事
    人對於證據能力有處分權之制度，傳聞證據經當事人同意作
    為證據，法院認為適當者，亦得為證據。另當事人於調查證
    據時，對於傳聞證據表示「沒有意見」、「對於證據調查無
    意見」，而未於言詞辯論終結前聲明異議，應視為已有將該
    等傳聞證據採為證據之同意，此刑事訴訟法第159 條之5 定
    有明文。檢察官及被告於本院準備程序時已表示對於全案卷
    證證據之證據能力均無意見，且同意作為本案之證據（見本
    院卷第26頁），依刑事訴訟法第159 條之5 之規定，檢察官
    及被告已同意本案全部證據均有證據能力，本院斟酌該等證
    據並非非法取得，亦無證明力明顯過低之情形，是該等證據
    ，均得採為證據。
二、實體方面
  (一)告訴人乙○○、甲○○○對於以乙○○為借款人，甲○○○
    為連帶保證人，在華信銀行關於正順街房地貸款案之貸款申
    請書、本票、授權書、房屋修繕借款約定書上簽名之事實均
    不否認（見他字第3524號卷第10、11、65至67頁），而經本
    院檢視卷附華信銀行關於正順街房地貸款案之貸款申請書所
    記載之內容，已經載明本件貸款係以正順街房地為擔保品之
    房屋貸款，有貸款申請書1 紙在卷可稽（見他字第3524號卷
    第20、21頁），則告訴人2 人所簽署之上開貸款文件上既已
    載明正順街房地貸款之擔保品明細，告訴人2 人焉能任意推
    諉不知詳情？且佐以正順街房地貸款金額為170 萬元，而另
    件告訴人2 人所指稱欲以東門路房地向華信銀行貸款金額為
    230 萬（見他字第3524號卷第8 、9 頁），2 者金額均屬甚
    鉅，衡諸常情，告訴人2 人對於貸款文件內容理當十分謹慎
    小心，對於契約擔保品標的應有一定之瞭解，渠等所稱不知
    悉正順街房地貸款案等云云，均與常理有悖而不可採。
  (二)按照金融機關貸款流程，銀行辦理貸款人員均需與借款人及
    連帶保證人辦理「對保」手續，以確認係借款人及連帶保證
    人本人申請貸款，而非遭人冒名申貸，且貸款核准後，均會
    照會借款人本人款項撥付時間及金額，以確認款項確實由借
    款人本人支用，據此，質諸證人即承辦正順街房地貸款之華
    信銀行員工梁慶祥於偵查中具結證稱：本件貸款係告訴人乙○○親自到華信銀行借錢，並由其本人取走撥款帳戶存摺等
    語明確（見偵續卷第40、41頁），此與上開金融機關貸款流
    程互核相符，其證詞應堪採信，顯見正順街房地貸款案確係
    告訴人乙○○本人親自到華信銀行辦理貸款，並無告訴人2
    人所稱係遭被告挪用另件東門路房屋貸款案之資料等情。
  (三)再參以正順街房地貸款係由被告負責繳納乙節，為被告及告
    訴人所不爭執，而該筆貸款僅繳納至88年1 月29日為止，被
    告即未再繳納，而由華信銀行進行催收作業，有華信銀行往
    來明細查詢表1 份在卷可稽（見他字第3524號卷第61、62頁
    ）。而正順街房地係於86年7 月23日移轉登記在告訴人甲○○○名下，並於88年3 月16日由告訴人甲○○○移轉登記予
    被告等情，亦有正順街房屋及土地登記謄本各2 份及高雄市
    稅捐稽徵處苓雅分處96年11月21日高市稽苓房字第09681260
    52號函檢附高雄市土地卡等資料在卷可稽（見他字第3524號
    卷第27至28頁、偵字第11957 號卷第9 至10頁、原審卷第24
    3 至263 頁）。而在不動產移轉登記實務上，辦理土地及房
    屋移轉登記均需所有人親自或委託代理人辦理，顯見本件確
    係由告訴人甲○○○於88年3 月16日將正順街房地移轉登記
    予被告無訛。倘非告訴人2 人業已同意被告將其所購買之正
    順街房地登記予甲○○○名下，並借用乙○○名義向華信銀
    行貸款，則被告豈會於86年7 月23日無故將其所購買之正順
    街房地登記予告訴人甲○○○，又告訴人甲○○○又豈會於
    88年3 月16日無故將正順街房地移轉登地予被告？
  (四)另據被告供稱：因為當初就約好正順街房地貨款利息由伊繳
    納，所以雖然利息繳款通知單係寄到告訴人乙○○位於高雄
    市○○區○○路107巷27號2樓住處，但是仍由伊繳納，告訴
    人對此事亦知情等語（見本院卷第44至45頁），核與正順街
    房地貨款資料上留存借款人即告訴人乙○○住址為「高雄市
    左營區○○路107巷27號2樓」等情相符（見他字第3524號卷
    第20、24頁所附之華信銀行貸款申請書、本票）。且正順街
    房地核貸之170萬元，華信銀行係自86年9月9日放款，被告
    繳納15期款後，迄至88年間才開始未繳，催收時大部分是和
    被告聯絡，但也曾和告訴人甲○○○聯絡，甲○○○知道有
    這筆貸款，她還說要找被告出來談貸款的事等情，業據證人
    即華信銀行南區催收小組人員李法憲證述明確（見他字第35
    24號卷第56頁），復有催收情形紀錄表、往來明細查詢表各
    2紙在卷可按（見他字第3524號卷第58至59頁、第61至62頁
    ）。衡諸常情，倘告訴人乙○○、甲○○○未事先同意被告
    以渠等名義向華信銀行貸款，則渠等收受華信銀行所寄發之
    貸款利息繳款通知單或催收電話時，理應覺得奇怪而向華信
    銀行申訴或查詢，然告訴人卻捨此不為，足認告訴人確有事
    先同意被告以渠等名義向華信銀行貸款甚為明顯。
  (五)86年4月間告訴人2人委託被告辦理東門路房地過戶及貸款事
    宜，告訴人2人擬將東門路房地登記在女兒許詩喻（63年9月
    1日生）名下，並擬向中國信託銀行貸款230萬元，因許詩喻
    當時年僅20歲，且無恆產，銀行只願核貸160萬元，適於86
    年7月間被告向洪麗仙購買正順街房地，被告徵得告訴人2人
    之同意，將正順街房地登記在告訴人甲○○○名下，藉以增
    加貸款之信用額度，嗣中國信託銀行於86年9 月24日核貸19
    4 萬元等情，業據被告供陳在卷（見本院卷第44、49頁），
    並有中國信託銀行92年3 月6 日中信銀三民外字92118 第20
    14號函檢附個人借款申請書暨調查表、借據、約定書、土地
    及建築改良物抵押權設定契約書、他項權利證明書等件在卷
    可稽（見他字第392 號卷第15至19頁）。準此，中國信託銀
    行對東門路房地原僅願核貸160 萬元，嗣因被告之折衝努力
    ，終使核貸金額增加為194 萬元，核貸金額不減反增，益徵
    被告為告訴人處理事務，並無意圖為自己不法之利益或損害
    告訴人之利益，而為違背其任務之行為甚為明灼。
  (六)告訴人乙○○固陳稱：我買東門路的房子委託被告向中國信
    託銀行辦理貸款230萬元，銀行只核貸194萬元，但被告隱瞞
    著，然後叫我轉到華信銀行叫我簽一些貸款的資料，上面是
    沒有寫金額，3天以後，被告跟我說華信銀行的貸款沒有辦
    法下來，她退還我開戶時存款金1000元，後來我台北的房屋
    被拍賣，我才知道她用我的名義去向華信銀行借款；中國信
    託銀行核貸194萬元的事是在華信銀行沒有辦法核貸之後，
    被告才告訴我的云云（見本院卷第45頁）。惟查，告訴人2
    人以女兒許詩喻名義購買之東門路房地向中國信託銀行申請
    貸款，中國信託銀行核貸194萬元的時間是在86年9月24日，
    此有中國信託銀行92年3月6日中信銀三民外字92118第2014
    號函及借款申請書暨調查表各1紙在卷可稽（見他字第392號
    卷第15、16頁）；而被告所購買之正順街房地以告訴人乙○○為借款人、以告訴人甲○○○為保證人向華信銀行申請貸
    款，華信銀行核貸170萬元之時間，則是在86年9 月4日，此
    有華信銀行本票暨授權書各1紙附卷可憑（見發查卷第11頁
    ）。華信銀行核貸170萬元之時間係在中國信託銀行核貸194
    萬元之後，顯見告訴人乙○○陳稱：被告隱瞞我東門路房屋
    中國信託銀行只核貸194萬元，然後叫我轉到華信銀行，用
    我的名義向華信銀行借款，中國信託銀行核貸194萬元的事
    是在華信銀行沒有辦法核貸之後，被告才告訴我的云云，核
    與事實不符而不可採信。
  (七)綜上所述，本案除告訴人之指訴外，尚無其他直接、間接證
    據可資佐證，公訴人對於起訴之犯罪事實所提出之證據，在
    客觀上既未達於通常一般之人均不致有所懷疑、而得確信被
    告確曾犯罪之程度，其有合理之懷疑存在時，即無從為有罪
    之確信，自不得僅憑告訴人不利於被告之指訴，而遽為被告
    有罪之判決。
肆、原審因而認被告犯罪無法證明，而為無罪之諭知，認事用法
    並無違誤。檢察官上訴意旨，猶執前詞，指摘原判決不當，
    為無理由，應予駁回。
據上論結，應依刑事訴訟法第368 條，判決如主文。
本案經檢察官林應華到庭執行職務。
中    華    民    國    97    年    3     月    21    日
                  刑事第七庭    審判長法  官 莊飛宗
                                      法  官 李嘉興
                                      法  官 孫啟強
以上正本證明與原本無異。
不得上訴。
中    華    民    國    97    年    3     月    21    日
                                      書記官 黃富美


司法院資訊處製作；財團法人民間司法改革基金會備份。
